最高法院民事判決　　　　　　九十四年度台上字第一九二一號
　　上　訴　人　丙○○
　　　　　　　　　　　　樓
　　　　　　　　甲○○
　　共　　　同
　　訴訟代理人　連元龍律師
　　　　　　　　陳建瑜律師
　　被 上訴 人　乙○○
　　　　　　　　　　　　樓
　　訴訟代理人　鍾開榮律師
上列當事人間請求返還房地等事件，上訴人對於中華民國九十三
年四月十三日台灣高等法院第二審判決（九十二年度上字第一０
九六號），提起上訴，本院判決如下：
    主  文
原判決廢棄，發回台灣高等法院。
    理  由
本件被上訴人主張：坐落台北縣永和市○○段○○段二一之十六
地號土地上建物即門牌號碼台北縣永和市○○路四七號二樓（下
稱建號七五三號）及四樓（下稱建號七五五號）房屋，原為伊所
有，於民國六十三年十二月十日依序辦理贈與移轉登記予上訴人
丙○○、甲○○；伊又於六十七年六月六日向訴外人葉碧玉購買
坐落台北縣永和市○○段四四九地號土地應有部分八分之一及其
上建物即門牌台北縣永和市○○路四九號四樓房屋（下稱建號七
五九號房地）贈與登記予甲○○。嗣於七十九年三月二十八日兩
造簽訂贈給協議書（下稱系爭贈給協議書），約定伊將所經營之
良明企業有限公司（下稱良明公司）資本及權利贈與上訴人，上
訴人應履行繳付伊之保險費、互助會款，並提供伊建造家族墓園
、南部建造房屋等資金，及交還上開贈與之房地（下稱系爭房地
），並約定如上訴人違反該協議，伊得收回系爭房地。詎伊已給
付該協議之贈與，上訴人未依約履行負擔之義務，伊自得依該協
議書第二十二條及第二十三條之約定，請求上訴人返還系爭房地
。又上訴人拒不履行負擔之義務，乃以書狀繕本之送達，為撤銷
贈與之意思表示，亦得依民法第四百十九條第二項規定，依關於
不當得利之規定，請求返還系爭房地等情，求為命丙○○將建號
七五三號房屋所有權移轉登記予伊；甲○○將建號七五五號房屋
及建號七五九號房地所有權移轉登記予伊之判決。
上訴人則以：系爭房地係伊之母林幼仔所贈與，並非被上訴人贈
與，且係受被上訴人脅迫而簽訂系爭贈給協議書，雖未於除斥期
間撤銷該協議之意思表示，然依民法第一百九十八條規定，伊仍
得拒絕履行。縱認該協議為贈與契約，亦屬附有負擔之贈與，被
上訴人未依約將良明公司移轉給伊經營，伊並未違約。況依被上
訴人所述，早於七十九年間已知悉伊未代繳納保險費及會款，至
本件起訴止已逾十三年，依民法第四百十六條第二項前段規定，
亦不得行使撤銷其贈與。被上訴人之請求，即屬無據等語，資為
抗辯。
原審維持第一審所為上訴人敗訴之判決，駁回其上訴，無非以：
本件被上訴人主張兩造於七十九年三月二十八日簽訂系爭贈給協
議書，固為上訴人所不爭執，惟辯稱係受被上訴人脅迫下所簽訂
云云，並舉證人林幼仔為證。證人林幼仔亦附和其說，然被上訴
人與該證人夫妻失和，曾離家出走，為兩造所是認，並有上訴人
提出之受（處）理查尋人口案件登記表一紙可證，且該協議書應
交還之不動產，尚包括被上訴人前贈與該證人之不動產在內，自
難期其為真實之證述，其證言尚難採為有利上訴人之認定。倘上
訴人確係受被上訴人脅迫而簽訂該協議書，何以多年來未異議，
且於九十一年二月間被上訴人委由律師寄發之函件，催告其依約
履行，否則依法撤銷一切贈與時，亦未表示異議並撤銷該協議之
意思表示，有該函可稽。是上訴人抗辯係受脅迫簽訂系爭贈給協
議書云云，尚不足採。其次，建號七五三號、七五五號房屋，原
為被上訴人所有，於六十三年十二月十日分別贈與上訴人，並辦
妥所有權移轉登記，而建號七五九號房地，係被上訴人於六十七
年六月六日向訴外人葉碧玉購買贈與甲○○，契約書載明出賣人
為葉碧玉，被上訴人為甲○○之法定代理人，再參酌甲○○為民
國五十四年十一月十二日出生，有其年籍資料可佐（土地登記簿
謄本所載），年僅十三歲並無經濟能力，甲○○又未能提出具體
事證證明其母所贈與。有被上訴人提出上開不動產稅繳款書、土
地建築改良物贈與所有權移轉契約書、土地及建物登記謄本可稽
。是被上訴人主張系爭房地為其贈與上訴人之事實，堪信為真實
。又查，由系爭贈給協議書觀之，雙方同意由被上訴人將所經營
良明公司之資本及權利贈給上訴人平分經營，而上訴人則須繳納
被上訴人之養老保險金、互助會款，及修繕被上訴人出租之房屋
，乃使受贈人即上訴人負擔應為一定給付之債務，為附有負擔之
贈與。上訴人丙○○既自承被上訴人有交付良明公司大、小印章
，因被上訴人及甲○○均不經營，伊只好維持該公司之正常營運
等語，應認被上訴人已不再經營良明公司，而將經營權交付上訴
人。再徵諸被上訴人提出八十五年、八十八年間上訴人以良明公
司出具之收據及投標之採購標單觀之，被上訴人稱係上訴人為投
標方便，而不願辦理變更，即非無據，尚難因其仍參與高壓氣體
商業同業工會理監事會議，即遽認被上訴人未交付經營權予上訴
人。受贈人即上訴人於被上訴人已為贈與給付後不履行其負擔時
，被上訴人固得依民法第四百十二條第一項之規定撤銷贈與，惟
被上訴人係主張撤銷系爭房地不動產之贈與行為，而非撤銷系爭
贈給協議書約定之贈與（即良明公司經營資本及權利）。而系爭
房地贈與行為係分別成立於系爭贈給協議之前，且未附有任何負
擔或條件，與系爭贈給協議書之贈與無涉，僅係該協議書第十二
條約定上訴人應履行交還之負擔，或第二十三條約定上訴人如違
反該協議時，被上訴人得收回系爭房地。是被上訴人主張上訴人
未履行系爭贈給協議書約定之負擔行為，而撤銷系爭房地之贈與
，尚有誤會。系爭贈給協議書之贈與，既未經被上訴人撤銷，則
上訴人抗辯撤銷贈與已罹於一年不行使而消滅云云，亦無可採。
末查，系爭贈給協議書第二十三條約定：「乙、丙方（即上訴人
）若有違背本協議書各條項或無按真理行事時，視為放棄，甲方
（即被上訴人）所贈給房地產及任何受益權利，應由甲方收回處
理……」等語，上訴人既自承未繳納被上訴人之保險費及互助會
款，即違反該協議書之約定。則被上訴人依系爭贈與協議書約定
之法律關係，請求上訴人將系爭房地所有權移轉登記予被上訴人
，即屬有據，應予准許等詞，為其判斷之基礎。
按所謂附有負擔之贈與，係指贈與契約附有約款，使受贈人負擔
應為一定給付之債務者而言。必其贈與契約附有此項約款，而受
贈與人於贈與人已為給付後始有履行其負擔之義務。查原審既認
定兩造簽訂之系爭贈給協議書為附有負擔之贈與，上訴人丙○○
雖自承被上訴人有交付良明公司大、小印章，因被上訴人及甲○
○均不經營，伊只好維持該公司之正常營運等語，但又稱其父（
即被上訴人）並未交付該公司之帳冊云云（見原審卷第三二頁）
；上訴人亦一再辯稱：被上訴人並未將良明公司之資本及權利贈
與伊，且被上訴人目前仍為該公司之負責人，並以該公司負責人
名義參與同業工會會務，先後當選為第四屆監事及第五屆候補監
事云云，並提出良明公司基本資料查詢及董事資料乙份，暨台北
縣高壓氣體商業同業工會會議紀錄十份為證（見原審卷第一五七
頁、第一七一頁至第一七二頁、第八一頁至第八二頁、第一三四
頁至第一四四頁）。究竟被上訴人有無將其經營之良明公司資本
及權利給付上訴人？乃原審未詳查明，徒以丙○○上開之陳述，
遽謂被上訴人已依系爭贈給協議書之約定為給付，殊嫌速斷。倘
被上訴人尚未為贈與之給付，而上訴人未依該協議書之約定繳納
被上訴人之保險費及互助會款，能否謂被上訴人得依該協議書之
法律關係請求返還系爭房地，即有研求之餘地。上訴論旨，指摘
原判決不當，求予廢棄，非無理由。
據上論結，本件上訴為有理由。依民事訴訟法第四百七十七條第
一項、第四百七十八條第二項，判決如主文。
中　　華　　民　　國　九十四　年　　十　　月　 二十 　日
                      最高法院民事第八庭
                          審判長法官  劉　延　村
                                法官  劉　福　來
                                法官  陳　重　瑜
                                法官  黃　秀　得
                                法官  葉　勝　利
      本件正本證明與原本無異
                                      書  記  官
中　　華　　民　　國　九十四　年　 十一 　月　　二　　日
                                                   Ａ
